【裁判字號】    95,重再,12
【裁判日期】    951031
【裁判案由】    返還履約保證金
【裁判全文】
臺灣高等法院民事判決                  95年度重再字第12號
    再審原告    輪宏股份有限公司
    法定代理人  乙○○○
    訴訟代理人  蔡欽源律師
                洪東雄律師
    再審被告    臺北市政府交通局
    法定代理人  甲○○
    訴訟代理人  鄭文玲律師
上列當事人間請求返還履約保證金事件，上訴人對於94年11月29
日本院94年度重上字第228號確定判決提起再審之訴，經本院於
95年10月17日言詞辯論終結，判決如下：
    主      文
再審之訴駁回。
再審訴訟費用由再審原告負擔。
    事實及理由
一再審原告主張：本院94年度重上字第228號確定判決（下稱原
  確定判決）有以下適用法規顯有違誤之再審理由：(一)原確定判
  決違反最高法院59年台上字第4297號判例：原確定判決認定伊
  參與臺北市公共汽車管理處（下稱臺北市公車處，業於民國92
  年12月間裁撤，現由再審被告概括承受其權利義務）委託中央
  信託局（下稱中信局）購料處代辦之140輛大型冷氣客車之採
  購案，於89年10月7日得標，並與中信局簽訂合約（下稱系爭
  合約），伊與臺北市公車處於91年12月12日成立調解時，已合
  意就78輛大客車部分解除契約，至於解約後相關事宜則另行依
  法依約辦理，再審被告自應依民法第179條規定，返還伊依約
  給付之78輛大客車部分之履約保證金新臺幣（下同）15,124,
  200元，詎原確定判決竟認臺北市公車處仍有權利依系爭合約
  之約定沒收該部分之履約保證金，顯悖於最高法院59年台上字
  第4297號判例；(二)原確定判決未就系爭合約是否係可歸責伊之
  事由致解除契約，而直接以臺北市公車處有法定契約解除權，
  認臺北市公車處得沒收78輛大客車部分之履約保證金，違背論
  理法則、證據法則之違誤：92年3月3日臺北市議會市民服務中
  心所作陳情案會議結論記載：「有關公車處140輛公車採購案
  ，其中78輛部分，依市府調解結論，雙方以解約方式辦理，建
  請公車處依『押標金保證金暨其他擔保作業辦法』第20條第4
  款『因可歸責於立約商之事由，致部分終止或解除契約者，依
  該部分所占契約金額比率計算之保證金；全部終止或解除契約
  者，全部保證金』辦理，並歸還廠62台部分之履約保證金」，
  故依上開會議記錄，臺北市公車處僅有在可歸責伊之事由而解
  除系爭合約時，得以沒收履約保證金，若系爭合約非因可歸責
  伊之事由解除，臺北市公車處即無權沒收履約保證金，伊於92
  年10月1日出具之收據，亦無記載拋棄78輛大客車之履約保證
  金，詎原確定判決無視上開會議結論僅係建議，伊並未同意，
  且未就系爭合約是否係可歸責伊之事由致解除契約，逕以參與
  上開協商之臺北市公車處人員林琮堯證稱曾要求伊必須放棄78
  輛大客車部分之履約保證金，始同意返還62輛大客車之履約保
  證金，逕認伊已同意依上開會議結論，放棄78輛大客車部分之
  履約保證金，臺北市公車處依上開會議結論，沒收78輛大客車
  部分之履約保證金，並無不當得利，違背論理法則、據證法則
  等語，爰依民事訴訟法第496條第1項第1款規定，提出本件再
  審之訴，並提出最高法院95年度台上字第496號民事裁定、系
  爭合約澄清說明、交通部路政司90年7月27日路台監90字第
  13890號函、相關檢測報告及合格證明為證，及聲明：(一)最高
  法院95年度台上字第496號民事裁定、原確定判決及臺灣臺北
  地方法院（下稱臺北地院）93年度重訴字第1090號判決均廢棄
  ，(二)再審被告應給付再審原告15,124,200元，及自92年1月25
  日起至清償日止，按年利率5%計算之利息，(三)上開第2項聲明
  ，願供擔保請准宣告假執行。
二再審被告則以：(一)再審原告所提再審事由，皆於前訴訟程序第
  三審上訴中已主張，依民事訴訟法第496條第1項但書規定，再
  審原告不得據以對原確定判決聲明不服。(二)臺北地院93年度重
  訴字第1090號判決業於理由內就系爭合約所附之原廠車體骨架
  設計結構圖無安全門設置，不符我國交通法規要求，係因再審
  原告參與投標時自身疏忽所致，且其遲延交車，系爭合約無法
  履行應可歸責於再審原告乙節詳加論述，並無未予審酌，而有
  違背論理法則、證據法則之情事。(三)原確定判決認定再審原告
  與臺北市公車處合意解除78輛大客車部分之契約，係因可歸責
  再審原告之事由所致，臺北市公車處依調解內容，依中信局購
  料處代辦採購投標須知暨契約條款第5.5.6之規定，沒收全部
  履約保證金，嗣因兩造同意依92年3月3日會議結論辦理退還履
  約保金事宜，臺北市公車處乃依上開會議結論，退還62輛大客
  車部分之履約保證金，而沒收78輛大客車部分之履約保證金，
  洵屬適法等語，資為抗辯。
三按確定判決有民事訴訟法第496條第1項各款所列情形之一者，
  當事人得以再審之訴對之聲明不服，但當事人已依上訴主張其
  事由或知其事由而不為主張者，不在此限，為同條但書所明定
  。該但書之規定，係以當事人得依上訴主張其事由，或已依上
  訴主張其事由，則其事由可受上級法院審判，為訴訟經濟計，
  乃不許當事人復以再審之方法更為主張。惟依同法第469條之1
  第2項規定，以第469條所列各款外之事由提起第三審上訴者，
  須經第三審法院之許可，此項許可，以從事法之續造、確保裁
  判之一致性或其他所涉及之法律見解具有原則上重要性者為限
  ，則對於第二審判決違背法令而無前述原則上重要性者，本不
  得上訴第三審。是當事人對該第二審判決曾提起第三審上訴，
  因不合法而被駁回者，自無不許提起再審之訴之理。本件再審
  原告雖曾對原確定判決不服上訴於最高法院，惟經最高法院認
  其未表明原判決所違背之法令及其具體內容，暨依訴訟資料合
  於該違背法令之具體事實，並具體敘述為從事法之續造、確保
  裁判之一致性或其他所涉之法律見解具有原則上重要性之理由
  ，而認其上訴不合法，以95年度台上字第496號民事裁定駁回
  其上訴，揆諸前述說明，再審原告再以相同事由提起本件再審
  之訴，自應准許，先予敘明。
四次按民事訴訟法第496條第1項第1款所謂適用法規顯有錯誤，
  係指確定判決所適用之法規，顯然不合法律或與現尚有效之解
  釋或最高法院現尚有效之判例顯然違反者而言，並應以確定判
  決所認定之事實為基礎，以判斷其適用法規是否顯有錯誤，並
  不包括漏未斟酌證據及認定事實錯誤之情形在內，有最高法院
  63年台上字第880號判例及84年度台上字第2470號判決意旨足
  資參照。查，再審原告雖主張原確定判決認定就系爭合約中未
  完成施作之78輛大客車部分合意解除契約後，臺北市公車處仍
  有權利依系爭合約之約定沒收該部分之履約保證金，有違反最
  高法院59年台上字第4297號判例及論理法則、證據法則之違誤
  云云，惟原確定判決依據調查所得證據，於判決理由中詳細論
  述證據之取捨，並為再審原告與臺北市公車處於91年12月12日
  成立調解，除就已施作之62輛大客車部分合意減價驗收，並合
  意就未施作之78輛大客車部分解除契約，至解約相關事宜應另
  行依法依約辦理，嗣雙方於92年3月3日再行會議，其結論記載
  ：「有關公車處140輛公車採購案，其中78輛部分，依市府調
  解結論，雙方以解約方式辦理，建請公車處依『押標金保證金
  暨其他擔保作業辦法』第20條第4款『因可歸責於立約商之事
  由，致部分終止或解除契約者，依該部分所占契約金額比率計
  算之保證金；全部終止或解除契約者，全部保證金』辦理，並
  歸還廠商62台部分之履約保證金」，雖無證據證明雙方已於會
  議中合意，但由其後再審原告出據領取62輛大客車部分履約保
  證金及證人林琮堯之證言，足認兩造已同意臺北市公車處依上
  開會議結論，退還62輛大客車部分之履約保證金，而沒收78輛
  大客車部分之履約保證金之事實認定（見原確定判決第4-6頁
  ），再審原告並未具體指陳其事實認定上如何違反證據法則或
  論理法則，已有未合，且縱令原確定判決有再審原告主張上開
  會議結論僅係建議，其並未同意之取捨證據不當，或認定事實
  錯誤之情形，依首開說明，亦與適用法規顯有錯誤有間。又原
  確定判決係認定系爭合約78輛部分合意解除契約後兩造同意臺
  北市公車處可沒收該部分保證金，如上述，自無違反最高法院
  59年台上字第4297號判例意旨：「契約之解除，出於雙方當事
  人之合意時，無論有無可歸責於一方之事由，除經約定應依民
  法關於契約解除之規定外，並不當然適用民法第259條之規定
  ，倘契約已為全部或一部之履行者，僅得依不當得利之規定請
  求返還其利益。」，難認係用法錯誤。再審原告以原確定判決
  未認定是否可歸責於再審原告之事由，即逕認再審被告沒收未
  施作之78輛大客車部分之履約保證金，有悖於最高法院59年台
  上字第4297號判例云云，提起再審之訴，不無誤解。
五綜上所述，原確定判決並無適用法規顯有錯誤之再審理由，再
  審原告依民事訴訟法第496條第1項第1款，提起本件再審之訴
  ，為無理由，應予駁回。
六據上論結，本件再審之訴為無理由。依民事訴訟法第505條、
  第78條，判決如主文。
中    華    民    國    95    年    10    月    31    日
                    民事第九庭
                        審判長法  官  黃熙嫣
                              法  官  呂太郎
                              法  官  楊力進
正本係照原本作成。
如不服本判決，應於收受送達後20日內向本院提出上訴書狀，其
未表明上訴理由者，應於提出上訴後20日內向本院補提理由書狀
（均須按他造當事人之人數附繕本）上訴時應提出委任律師或具
有律師資格之人之委任狀；委任有律師資格者，另應附具律師資
格證書及釋明委任人與受任人有民事訴訟法第466條之1第1項但
書或第2項（詳附註）所定關係之釋明文書影本。
中    華    民    國    95    年    11    月     2    日
                              書記官  劉家聲
附註：
民事訴訟法第466條之1（第1項、第2項）：
對於第二審判決上訴，上訴人應委任律師為訴訟代理人。但上訴
人或其他法定代理人具有律師資格者，不在此限。
上訴人之配偶、三親等內之血親、二親等內之姻親，或上訴人為
法人、中央或地方機關時，其所屬專任人員具有律師資格並經法
院認為適當者，亦得為第三審訴訟代理人。


司法院資訊處製作；財團法人民間司法改革基金會備份。
